臺灣臺中地方法院刑事判決
110年度易字第712號
公  訴  人  臺灣臺中地方檢察署檢察官
被      告  陳水聰



選任辯護人  董佳政律師
上列被告因背信案件，經檢察官提起公訴（110年度偵字第3750
號），本院判決如下：
    主    文
陳水聰犯背信罪，處有期徒刑陸月，如易科罰金，以新臺幣壹仟
元折算壹日。未扣案之犯罪所得新臺幣柒佰萬元沒收，於全部或
一部不能沒收或不宜執行沒收時，追徵其價額。
    犯罪事實
一、陳水聰與陳金良、陳煇煌為兄弟，其等於民國80年間合資購
    買門牌號碼臺中市○○區○○路0巷00號之房屋(臺中市○○區○○段
    ○0000號地號、第316號建號，下稱本案房地)，並借名登記
    在陳水聰名下。嗣陳水聰因急需資金創業，竟意圖為自己不
    法之利益，基於背信犯意，未經陳金良、陳煇煌之同意或授
    權，亦未徵詢陳金良、陳煇煌之意見，於109年4月6日擅自
    以本案房地設定最高限額抵押權新臺幣(下同)840萬元予華
    南商業銀行股份有限公司(下稱華南銀行)，並向華南銀行借
    款700萬元，而為違背任務之行為，致生損害於陳金良、陳
    煇煌。嗣因經陳金良調閱本案房地之土地、建物登記第二類
    謄本，始知悉上情。
二、案經陳金良委由謝明辰律師告訴臺灣臺中地方檢察署檢察官
    偵查起訴。 
    理    由
一、本判決以下引用被告陳水聰以外之人於審判外之陳述，檢察
    官、被告及辯護人均不爭執其證據能力，且迄至言詞辯論終
    結前亦未聲明異議，本院審酌上開陳述作成之情況並無違法
    不當之情形或證明力明顯過低之瑕疵，爰依刑事訴訟法第15
    9條之5第1項及第2項規定，認均得為證據。再本判決以下引
    用之非供述證據，檢察官、被告及辯護人均未表示排除此部
    分證據之證據能力，本院審酌並無證據證明前開非供述證據
    係公務員違背法定程序所取得，亦無顯不可信之情況與不得
    作為證據之情形，爰依刑事訴訟法第158條之4規定反面解釋
    、第159條之4規定，認均得為證據。
二、認定事實所憑證據及理由：　　
　　訊據被告固不否認於109年4月6日以本案房地設定最高限額
    抵押權840萬元予華南銀行，並向該銀行借款700萬元之事實
    ，惟矢口否認有何背信犯行，辯稱：我們3兄弟已經就本案
    房地協議由我分得云云，辯護人則以：被告與陳金良、陳煇
    煌就其等共有之不動產，已於108年7月29日協議分配完畢，
    本案房地之借名登記契約也已經合意終止，已無委任關係存
    在，故被告於109年4月6日將本案房地設定最高限額抵押權
    向銀行貸款，並沒有違背任務之行為可言等語（見本院卷第
    276頁）為被告提出辯護。經查：
㈠、被告與告訴人陳金良、被害人陳煇煌為兄弟，其等於80年間
    合資購買本案房地，並借名登記在被告名下。嗣被告於109
    年4月6日以本案房地設定最高限額抵押權840萬元予華南銀
    行，並向該銀行借款700萬元等事實，為被告所不爭執，並
    有本案房地之土地登記第二類謄本、建物登記第二類謄本（
    見他卷第41至47頁）在卷可稽，上開事實首堪認定。
㈡、被告雖辯稱本案房地已經協議由其取得云云，並提出108年7
    月29日手寫協議書（下稱7月29日協議書）為證（見本院卷
    第75至79頁），但查：
１、證人王金龍於本院審理時證稱：於108年7月29日晚上，被告
    與陳金良、陳煇煌（以下合稱被告3兄弟）有討論如何分配
    其等共有之財產，當時我有在場協調，並將協調之結果手寫
    成草稿，就是本院卷第75至79頁所示之7月29日協議書，隔
    天再請代書依照7月29日協議書之內容以電腦繕打成正式的
    協議書，就是本院卷第155至156頁所示之108年7月31日陳氏
    兄弟家族資產分配協議書（下稱7月31日協議書），我於108
    年7月31日拿7月31日協議書去請被告3兄弟簽名，因為陳金
    良認為被告應該要再拿100萬元出來才願意接受及簽名，但
    被告不同意，所以大家就都沒有在協議書上簽名，該協議也
    就破局，這件事情被告3兄弟都知道，之後被告3兄弟就開始
    互告等語（見本院卷第250至268頁），再觀之7月31日協議
    書上之立協議書人欄，並未有被告、告訴人陳金良及被害人
    陳煇煌等人之簽名，有該協議書在卷可參（見本院卷第155
    至156頁），核與證人王金龍上開證述後來協議破局，被告3
    兄弟就沒有在7月31日協議書上簽名之情節相合。
２、此外，被告於109年12月24日偵訊時亦自承：本案房地是我們
    3兄弟所共有，是借名登記在我名下，之前我們3兄弟有就共
    同經營的公司講好如何分配，但是對於共有房產的部分還沒
    處理等語（見他卷第145至146頁）。參以被告於108年8月22
    日以告訴人陳金良涉犯使公務員登載不實罪，向臺灣臺中地
    方檢察署（下稱臺中地檢署）檢察官遞狀提出告訴，並於10
    9年1月14日向臺中地檢署檢察官遞狀補充告訴稱：臺中市○○
    區○○段00000地號土地、臺中市○○區○○段00地號土地、臺中
    市○○區○○段000000地號土地（下稱另案房地）係被告3兄弟
    所共有，而借名登記在陳金良名下，陳金良竟分別於108年8
    月1日、同年8月5日擅自將另案房地贈與其妻王淑、其子陳
    育齊、陳緯霖，所為涉犯背信罪等語，有刑事告訴狀、刑事
    告訴補充理由狀附卷可憑（見本院卷第143至153頁），然而
    另案房地既已分別記載在7月29日協議書及7月31日協議書上
    ，均表示由告訴人陳金良分配取得，有該等協議書在卷可查
    （見本院卷第75至79頁、第155至156頁），倘該等協議書之
    約定為有效，被告豈會在協議書所載日期之後之108年8月5
    日以告訴人陳金良違背借名登記契約而向臺中地檢署檢察官
    提起背信之告訴？足證被告就是因認為7月29日協議書及7月
    31日協議書上關於不動產分配之約定尚未成立生效，才會提
    告告訴人陳金良背信，而在此之後被告3兄弟即未再就其等
    名下之房地進行分配協商，則被告於109年4月6日以本案房
    地設定最高限額抵押權時，本案房地之借名登記關係仍然存
    在於被告與告訴人陳金良、被害人陳煇煌間，應可認定。
３、至被告另提出被害人陳煇煌於108年8月3日以郵局存證信函通
    知被告、告訴人陳金良，表示被害人陳煇煌欲依照7月29日
    協議書之內容支付款項予被告、告訴人陳金良，並請被告、
    告訴人陳金良提供金融帳戶供匯款乙節，有該郵局存證信函
    存卷可考（見本院卷第287頁），但觀諸該郵局存證信函內
    容，係被害人陳煇煌寄予被告、告訴人陳金良，用以表示被
    害人陳煇煌欲履行7月29日協議書中之債務，此或可作為認
    定被害人陳煇煌主觀上承認7月29日協議書內容之證據，然
    被告僅係被動收受該郵局存證信函，其內容非被告之意思表
    示，自無法代表被告之主觀認知，且被告既有上開２、所述
    否認7月29日協議書之具體作為，應認被告並不認為7月29日
    協議書之內容係屬有效，從而上開郵局存證信函之記載無從
    作為有利被告之認定。
４、綜合上情，俱見被告與告訴人陳金良、被害人陳煇煌間，就
    本案房地尚未協議由被告取得，其等間借名登記關係仍然存
    在，灼然甚明。被告上開辯稱，顯係臨訟杜撰之詞，自不足
    取。
㈢、按稱「借名登記」者，謂當事人約定一方將自己之財產以他
    方名義登記，而仍由自己管理、使用、處分，他方允就該財
    產為出名登記之契約，其成立側重於借名者與出名者間之信
    任關係，在性質上應與委任契約同視（最高法院106 年度台
    上字第262 號、103 年度台上字第2142號民事判決意旨參照
    ）。次按刑法第342 條背信罪之所謂「違背其任務」，係指
    違背他人委任其處理事務應盡之義務（民法第535 條），內
    含誠實信用之原則，積極之作為與消極之不作為，均包括在
    內，故是否違背其任務，應依法律之規定或契約之內容，依
    客觀事實，本於誠實信用原則，就個案之具體情形認定之（
    最高法院91年度台上字第2656號刑事判決意旨參照）。查被
    告於109年12月24日偵訊時供稱：我將本案房地設定最高限
    額抵押權時，並未向陳金良、陳煇煌提過等語（見他卷第14
    6頁），可見被告未經告訴人陳金良、被害人陳煇煌同意，
    即將本案房地設定最高限額抵押權840萬元予華南銀行，以
    擔保被告積欠華南銀行之債務。且被告明知其係受託借名登
    記而成為本案房地所有權之登記名義人，本案房地實際上仍
    屬被告3兄弟所共有，卻擅自為本案房地設定最高限額抵押
    權向華南銀行貸款，其違背任務之行為自有為自己不法利益
    之意圖甚明。又被告將本案房地設定最高限額抵押權，將使
    本案房地受有遭拍賣求償之風險，致本案房地價值實質受有
    減損，告訴人陳金良、被害人陳煇煌均因被告上開行為而受
    有損害，殆無疑義。
㈣、綜上所述，被告上開所辯，為卸責之詞，不足採信，辯護人
    循被告之辯詞所為之辯護，亦非可取。本案事證明確，被告
    犯行堪以認定，應依法論科。
三、論罪科刑：
㈠、核被告所為，係犯刑法第342條第1項之背信罪。　　
㈡、爰審酌被告受託擔任本案房地之名義登記人，竟以本案房地
    所有權人自居，設定最高限額抵押權840萬元予華南銀行，
    並因此取得700萬元之貸款，致本案房地價值減損，使告訴
    人陳金良、被害人陳煇煌受有損害，所為應予非難，又被告
    犯後飾詞狡辯，未見悔意，且未與告訴人陳金良達成和解或
    取得諒解，暨被告於本院審理時自述國中畢業、經營工廠、
    家境小康之生活狀況等一切情狀，量處如主文所示之刑，並
    諭知易科罰金之折算標準。
四、沒收：　　　　　
    本案被告擅自以本案房地設定最高限額抵押權840萬元予華
    南銀行，並向該銀行借款700萬元，且迄於本院言詞辯論終
    結前仍未塗銷該最高限額抵押權之登記，應認被告因背信犯
    行所貸得之700萬元，屬被告本案之犯罪所得，復未扣案，
    應依刑法第38條之1第1項前段、第3項之規定宣告沒收，並
    於全部或一部不能沒收或不宜執行沒收時，追徵其價額。
據上論斷，應依刑事訴訟法第299條第1項前段，刑法第342條第1
項、第41條第1項前段、第38條之1第1項前段、第3項，刑法施行
法第1條之1第1項，判決如主文。
本案經檢察官劉文賓提起公訴，檢察官羅秀蓮到庭執行職務。
中    華    民    國   110    年    12    月    27    日
                  刑事第三庭  審判長法  官  劉麗瑛
                                    法  官  蔡宗儒
                                    法  官  簡志宇
以上正本證明與原本無異。
如不服本判決應於收受判決後20日內向本院提出上訴書狀，並應
敘述具體理由；其未敘述上訴理由者，應於上訴期間屆滿後20日
內向本院補提理由書（均須按他造當事人之人數附繕本）「切勿
逕送上級法院」。
告訴人或被害人如不服判決，應備理由具狀向檢察官請求上訴，
上訴期間之計算，以檢察官收受判決正本之日起算。
                                    書記官  林勝彥
中　　華　　民　　國　　110 　年　　12　　月　　27　　日
附錄本案罪科刑法條：
中華民國刑法第342條（背信罪）
為他人處理事務，意圖為自己或第三人不法之利益，或損害本人
之利益，而為違背其任務之行為，致生損害於本人之財產或其他
利益者，處 5 年以下有期徒刑、拘役或科或併科 50 萬元以下
罰金。
前項之未遂犯罰之。